【裁判字號】    97,交聲,1977
【裁判日期】    971107
【裁判案由】    聲明異議
【裁判全文】
臺灣臺中地方法院刑事裁定            97年度交聲字第1977號
原處分機關  交通部公路總局臺中區監理所
受 處分 人  甲○○
上列受處分人因違反道路交通管理處罰條例案件，對於交通部公
路總局臺中區監理所九十七年五月三十日所為之裁決（中監違字
第裁六０－ＺＥＣ０二四九三六號），聲明異議，本院裁定如下
：
    主  文
異議駁回。
    理  由
一、原處分機關交通部公路總局臺中區監理所係以：異議人即受
    處分人（下稱異議人）甲○○駕駛ＥＪ─七七四一號自用小
    客車，於民國九十六年十二月二十九日十六時三十五分許，
    在國道三號北上四一五‧九公里竹田系統交流道處，因「行
    駛高速公路未依規定變換車道（汽車駛離高速公路主線車道
    進入交流道，未先駛入減速車道）」，經國道公路警察局第
    五警察隊依違反道路交通管理處罰條例第三十三條第一項第
    四款之規定，逕行舉發；異議人未於期限內到案，原處分機
    關遂依道路交通管理處罰條例第三十三條第一項第四款及違
    反道路交通管理事件統一裁罰基準及處理細則第四十三條、
    第四十四條及第六十七條，裁處異議人罰鍰新臺幣（下同）
    六千元，並記違規點數一點，於法並無不合等語。
二、異議人甲○○聲明異議意旨略以：伊自九十六年十一月起至
    九十七年三月底，因業務關係，居住於屏東縣東港鎮，未居
    住於戶籍地址（臺中市○區○○街四三巷五０號三樓），此
    段期間異議人全家人曾於農曆年間回家團聚（九十七年二月
    二日至九十七年二月十日），惟均未看到違規送達通知，亦
    未見任何黏貼於異議人住居所之通知；異議人從不知道有此
    罰單，如何能如期繳納？即使郵局有貼送達通知，該通知可
    能被第三人破壞，異議人並無故意或過失逾繳納罰款，請撤
    銷逾期繳納所受三千元罰款之處分等語。
三、按汽車行駛於高速公路、快速公路或設站管制之道路，不遵
    使用限制、禁止、行車管制及管理事項之管制規則而有下列
    行為者，處汽車駕駛人新臺幣三千元以上六千元以下罰鍰：
    …。（四）、未依規定變換車道。…；並記違規點數一點，
    道路交通管理處罰條例第三十三條第一項第四款、第六十三
    條第一項第一款分別定有明文。又依違反道路交通管理事件
    統一裁罰基準及處理細則第二條第二項之違反道路交通管理
    事件統一裁罰基準表規定，違反道路交通管理處罰條例第三
    十三條第一項第四款規定，逾越應到案期限六十日以上，繳
    納罰鍰者，處六千元罰鍰。
四、再者：送達，於應受送達人之住居所、事務所或營業所為之
    。但在行政機關辦公處所或他處會晤應受送達人時，得於會
    晤處所為之。應受送達人有就業處所者，亦得向該處所為送
    達；於應送達處所不獲會晤應受送達人時，得將文書付與有
    辨別事理能力之同居人、受僱人或應送達處所之接收郵件人
    員。應受送達人或其同居人、受僱人、接收郵件人員無正當
    理由拒絕收領文書時，得將文書留置於應送達處所，以為送
    達；送達，不能依前二條規定為之者，得將文書寄存送達地
    之地方自治或警察機關，並作送達通知書兩份，一份黏貼於
    應受送達人住居所、事務所、營業所或其就業處所門首，另
    一份交由鄰居轉交或置於該送達處所信箱或其他適當位置，
    以為送達。前項情形，由郵政機關為送達者，得將文書寄存
    於送達地之郵政機關。寄存機關自收受寄存文書之日起，應
    保存三個月，行政程序法第七十二條第一項、第三項、第七
    十三條第一項、第三項、第七十四條分別訂有明文。而行政
    程序法第七十二條第一項前段規定「送達，於應受送達人之
    住居所、事務所或營業所為之」，所稱「住居所」係民法上
    概念，指當事人依一定事實，足認以久住之意思，住於一定
    之地域者，即為設定其住所於該地；所謂「一定事實」，包
    括戶籍登記、居住情形等，尤以戶籍登記資料為主要依據，
    但不以登記為要件。戶籍登記之住址，則為戶籍管轄區內之
    處所，主要發生選舉、兵役、教育、稅務等公法上效力，與
    住居所為民法上法律行為的準據，發生各種民事上的效力，
    二者規範意旨不同。實務上戶籍法上的住址與民法上的住居
    所，絕大多數情形雖為同一處所但並非當然同一。然現行戶
    籍法第十六條課當事人遷出登記義務：遷出戶籍管轄區域三
    個月以上，應為遷出登記。戶籍法所謂之遷出及遷入登記，
    並非僅指戶籍上之異動而已，實應包括居住處所遷移之事實
    行為在內（最高法院九十二年台上字第一一三０號判決參照
    ）。則依上開戶籍法規範意旨觀之，戶籍法上的住址與民法
    上的住居所同一乃法規範之期待，是以不論法院或行政機關
    在調查「住所」時，除非利害關係人另有陳報或舉證，否則
    通常均以向戶政機關調查之戶籍登記之住址為認定標準。
五、經查：本件異議人對上開違規事實不否認，而異議人於上開
    時、地，因「行駛高速公路未依規定變換車道」，為內政部
    警政署國道公路警察局第五警察隊員警以公警局交字第ＺＥ
    Ｃ０二四九三六號舉發通知單逕行舉發，有舉發通知單暨採
    證照片三張在卷可稽。而前揭舉發通知單業經舉發機關依異
    議人戶籍所在地址即「臺中市○區○○街四三巷五０號三樓
    」掛號郵寄，於九十七年二月一日以寄存方式送達，有送達
    證書影本一紙附卷可參。上開舉發通知單既於九十七年二月
    一日已生合法送達之效力，異議人遲於九十七年四月二十五
    日始向原處分機關申訴，顯逾舉發通知單所載之應到案日期
    即九十七年二月二十日前已逾六十日以上。
六、異議人雖以其當時住於屏東縣東港鎮，而且戶籍所在的送達
    通知可能被第三人破壞為由聲明異議。但查：
（一）違反道路交通違規罰鍰對人民財產權利之剝奪尚屬輕微，
      復為行政機關需大量製作之處分，如要求行政機關需逐一
      探求相對人之「真正目前居住所在的地點」，非但不切實
      際，而且過度耗費行政資源，故以符合一般常態之情形，
      推論相對人戶籍所在即為住所作為送達地點，屬於合法妥
      當之判斷。況且，異議人如因故短期內無法居住於戶籍所
      在，可向郵政機關申請改投郵件的地址，以避免行政機關
      的文書無法及時送達。所以異議人於九十六年十一月至九
      十七年三月間，未實際居住於戶籍地址，該地址又沒有具
      識別能力之人居住其內，異議人復未申請改投郵件地址，
      使行政機關的文書送達需採取寄存送達之方式，因而產生
      異議人無法及時知悉文書內容之不利益，應由異議人自行
      承擔。
（二）證人即負責送達之郵務人員乙○○到庭作證稱：我送了二
      次，都沒有人回應；我就按規定製作送達通知書二份，一
      份放在信箱內，一份貼在大門口，通知收信人隔日中午十
      二點以後到臺中市○○路郵局領信；送達地點是五樓的公
      寓，一層有二戶等語。衡諸常情，貼於大門口之送達通知
      或有可能因風雨吹襲而掉落，惟一般公寓信箱取信口均在
      大門之內的樓梯間，除非有第三人刻意破壞取信，依一般
      經驗法則，應不會無翼而飛；亦即，異議人所陳明的理由
      ─貼於大門口的送達通知書掉落或被第三人破壞，信箱內
      之送達通知書又被第三人取走，雖然不能排除同時存在之
      可能性，但在日常生活上發生的機率偏低，屬於反常變態
      的事項；異議人雖無舉證責任來證明大門口之送達通知書
      掉落及信箱內之送達通知書同時又被第三人惡意取走，但
      仍應提出相當的證據，使本院有進一步調查之可能性，否
      則，本院無法僅憑異議人之主觀臆測，即逕為有利於異議
      人之認定。
七、綜上所述，本件異議人甲○○有行駛高速公路未依規定變換
    車道之違規事實，又逾舉發通知單所載應到案日期六十日以
    上始繳納罰款，則原處分機關依前揭道路交通管理處罰條例
    第三十三條第一項第四款、第六十三條第一項第一款及違反
    道路交通管理事件統一裁罰基準表之規定，裁處異議人罰鍰
    六千元，並記違規點數一點，核無違誤，本件異議為無理由
    ，應予駁回。
據上論斷，應依道路交通管理處罰條例第八十七條第二項、道路
交通案件處理辦法第十九條，裁定如主文。
中    華    民    國    97    年    11    月    7     日
                        交通法庭  法  官  施慶鴻
上正本證明與原本無異。
如不服本裁定，應於送達後五日內，向本院提出抗告狀。
                                  書記官  簡芳敏
中    華    民    國    97    年    11    月    7     日


司法院資訊處製作；財團法人民間司法改革基金會備份。
